【裁判字號】    96,重訴,165
【裁判日期】    980527
【裁判案由】    分割共有物
【裁判全文】
臺灣臺南地方法院民事判決         96年度重訴字第165號
原      告  己○○
訴訟代理人  賴鴻鳴律師
            黃俊達律師
            劉錦勳律師
原      告  丙○○
原      告  丁○○
上一人
訴訟代理人  乙○○
原      告  甲○○
上一人
訴訟代理人  戊○○
被      告  庚○○
訴訟代理人  潘德慶
被      告  辛○○
上二人共同
訴訟代理人  蕭麗琍律師
上列當事人間請求分割共有物事件，經本院於民國98年5月7日言
詞辯論終結，判決如下：
      主  文
兩造共有坐落臺南縣新市鄉○○段三七地號土地應予分割如臺南
縣新化地政事務所民國九十八年二月二十六日複丈成果圖即附圖
所示，其中編號Ａ１部分面積一五一平方公尺分歸原告丙○○、
丁○○、甲○○按原應有部分比例保持共有；編號Ｂ１部分面積
一Ｏ七平方公尺分歸被告庚○○單獨取得；編號Ｂ３部分面積一
Ｏ四平方公尺分歸被告辛○○單獨取得；編號Ｃ１部分面積二Ｏ
四平方公尺、編號Ｃ２部分面積六十八平方公尺分歸原告己○○
單獨取得。
兩造共有坐落臺南縣新市鄉○○段三七之一地號土地應予分割如
臺南縣新化地政事務所民國九十八年二月二十六日複丈成果圖即
附圖所示，其中編號Ａ２部分面積六三六平方公尺分歸原告丙○○、丁○○、甲○○按原應有部分比例保持共有；編號Ｂ２部分
面積九Ｏ平方公尺分歸被告庚○○單獨取得；編號Ｂ４部分面積
九十三平方公尺分歸被告辛○○單獨取得；編號Ｃ３部分面積一
二二平方公尺分歸原告己○○單獨取得。
訴訟費用由兩造按附表所示應有部分比例負擔。
     事實及理由
一、原告起訴主張：
  (一)坐落於臺南縣新市鄉社內村37、37-1地號土地係兩造所共有
    ，上開土地為鄉村區乙種建築用地，有土地登記謄本為憑，
    不復為農業發展條例第30條禁止分割之列，合先敘明。
  (二)各共有人，得隨時請求分割共有物，民法第832條第1項定有
    明文，本件原告等屢次請求被告等協議分割，惟渠等均置之
    不理，以96年4月11日及96年4月17日二次前往新市鄉調解委
    員會促請協議分割，亦調解不成立，是顯兩造協議分割未成
    ，爰依民法第824條第2項規定，請求判決依聲明所示及實測
    結果分割系爭土地。
  (三)嗣原告於98年1月19日提出書狀表示變更起訴時所提出之分
    割方案，其內容詳如96年度重訴字第165號卷頁209所示：A1
    部分分歸為原告甲○○單獨取得；A2部分分歸為原告丁○○
    單獨取得；A3部分分歸為原告丙○○單獨取得；B1部分分歸
    為被告庚○○單獨取得；B2部分分歸為被告辛○○單獨取得
    ；C部分分歸為原告己○○單獨取得。
  (四)對於被告所提出96年度重訴字第165號卷頁136之分割方案所
    為之陳述：
    1.「法律有規定依規定、無規定依習慣、無習慣依法理」，
      就法律上之列舉，被告為圖私利，罔顧法律之規範，共有
      土地為全體共有人所有，就占有位置使用須依法律規定使
      用，然被告未依法律規定合法性或適法性，建築地上建築
      物（未保存登記），並主體建物外又加蓋違章建物，且空
      地比例上加蓋之臨時車庫又大於主體建物。
    2.被告未顧及其他共有人所有土地利用之整體利益及價值性
      ，並於98年3月31日提出聲請，否決全體共有人於98年1月
      22日鈞院庭上合意之結果，事後更否決98年2月13日就全
      體共有人於現場決議並實施測量結果之尺寸，要求更正，
      然此更正之要求顯得不公平、不公正，如被告更正之圖示
      ，標明尺寸明顯造成共有人間分割所得土地（C3+C2）利
      用上更狹長更面臨土地之窄小等瑕疵，也造成（A1+A2）
      土地不能發揮全部利用性的短少價值，（Al+A2+C1）還需
      就圖示中東方面臨私有巷道之扣除退縮尺寸及面積，上述
      更顯得被告聲請之不合法性。
    3.政府立法要求土地利用及使用整體規範性，訂立建築法規
      規範，就是要顧及市容和合法建築管理等等，要求建物之
      整齊、平齊，及應該退縮以提昇住的品質及人文和生活品
      質，然被告所建造之建築物主體，已先佔有共有土地面臨
      道路之前面寬後面狹窄，成略為錐形，並也因此造成（
      C2+C3）土地使用之不便，今又要求變更圖示及尺寸，使
      得各共有人分割所得之土地，變得更加畸形（更加錐形）
      ，並違背了建築法規上，以牆壁中心為界址或以外牆牆面
      為界址之規定，也因此造成畸形之建築外觀和市容的整體
      性，罔顧全體利益價值，只圖私利之行為。
    4.列舉上述各項說明，該分割案件乙案共有土地之原告，已
      超過法律規定應有面積l/2（總面積之比例），應有人數
      也超過全體人數之2/3，並於鈞院庭上合意及共有土地標
      的之現場決議，已作大步之退讓，並以最少損失之考而同
      意退縮主體建物牆面16公分為界址，今被告不思感激卻變
      本加厲，要求變更全體共有人共同決議之界址，甚至否決
      鈞院好意，以經濟考量不以回復所有權之美意，而造成此
      案一拖再拖，浪費公帑。
  (五)並聲明：1.兩造共有坐落臺南縣新市鄉○○段37地號土地，
    地目建，面積634平方公尺及同段37-1地號土地，地目建，
    面積941平方公尺應予分割，其分割方法為96年重訴字第165
    號卷第209頁所示之分割方案：A1部分分歸為原告甲○○單
    獨取得；A2部分分歸為原告丁○○單獨取得；A3部分分歸為
    原告丙○○單獨取得；B1部分分歸為被告庚○○單獨取得；
    B2 部分分歸為被告辛○○單獨取得；C部分分歸為原告己○○單獨取得；2.被告應就分得之土地，協同原告辦理分割登
    記。
二、被告則以：
  (一)被告不願保持共有。
  (二)被告所主張之分割方案，係依照各共有人分管之現狀而為分
    割，地形較為方正，有利未來之發展，可發揮土地之最大經
    濟效用。
  (三)反觀原告所主張之分割方案，被告所分得之土地，地形不完
    整，有1/3以上之土地無法建築使用，形同浪費，被告損害
    甚鉅，且在被告不願維持共有之情況下，原告所提出之分割
    方案顯不可採。
  (四)系爭土地東側面臨寬約四米之既成道路，有鈞院96年8月22
    日現場勘驗測量筆錄可稽，該既成道路並延伸至同段36地號
    土地，有照片可證，被告所有之同段36地號土地可由該既成
    道路出入，自無原告所稱有通行權疑慮之問題。
  (五)對於原告所提出96年度重訴字第165號卷頁209之分割方案所
    為之抗辯：
    臺南縣新化地政事務所98年2月13日土地複丈成果圖，說明
    欄註記：(1)本案土地ab、de分割線為建物後側牆壁邊各加16
    cm。惟被告庚○○、辛○○之房屋兩側均埋設排水管，若ab
    、de分割線僅由建物牆壁邊預留16cm，則全部之排水管均需
    拆除重新埋設，房屋之樓地板亦需挖掉重建，損害甚鉅。因
    此被告庚○○、辛○○懇請以建物後側牆壁邊各加35cm作為
    ab、de分割線，至於be、ef線則調整至被告庚○○、辛○○
    之其餘應有部分面積如修正圖所示，修正後之分割方案並不
    變動其他共有人所分得之位置，且被告庚○○、辛○○所蓋
    建之房屋與其他共有人間有較為適當之間隔，可免日後尚有
    其他糾紛發生。
  (六)並聲明：兩造共有坐落臺南縣新市鄉○○段37地號土地，地
    目建，面積634平方公尺及同段37-1地號土地，地目建，面
    積941平方公尺應予分割，其分割方法為96年重訴字第165號
    卷第136頁所示之分割方案：A部分面積787平方公尺，分歸
    原告丙○○、丁○○、甲○○比例保持共有，應有部分分別
    為4156/10000、2922/10000、2922/10000；B1部分面積為
    197 平方公尺，分歸被告庚○○單獨取得；B2部分面積為
    197平方公尺，分歸被告辛○○單獨取得；C部分面積394平
    方公尺，分歸原告己○○單獨取得。
三、兩造不爭執事實：
  (一)坐落臺南縣新市鄉○○段37、37-1地號土地為兩造所共有，
    應有部分為：被告庚○○1/8、被告辛○○1/8、原告丙○○
    208/1000、原告丁○○146/1000、原告己○○1/4、訴外人
    陳冠穎146/1000，嗣訴外人陳冠穎透過買賣關係移轉所有權
    予原告甲○○，並於96年6月4日完成所有權移轉登記，有土
    地登記第二類謄本在卷可稽。
  (二)兩造就系爭土地之分割方法無法達成協議。
  (三)系爭土地東邊有寬約四米之既成道路，南邊臨六米寬之柏油
    道路，西、北側均臨他人土地，土地東側有門牌號碼社內段
    154號磚造一層樓房屋一棟，房屋坐東向西，臨西邊部分舖
    設水泥地面，中間部分有新市鄉社內153之12、153之11號房
    屋二棟，該二棟房屋係使用共同壁興建為三層樓磚造房屋，
    房屋坐北向南，房屋後側另搭建有一層鐵皮棚供停車使用，
    土地最西南側部分搭建有鐵皮屋一棟，鐵皮屋內停放機車，
    該鐵皮屋係與西側門牌新市鄉社內153之11號房屋連成一區
    整體使用，西側北邊有門牌社內153號磚造古厝一棟，該古
    厝目前堆放雜物無人使用，此有本院製有勘驗筆錄、新化地
    政事務所96年9月11日之複丈成果圖附卷可稽。
四、按各共有人如非因物之使用目的不能分割或契約訂有不分割
    期限者，得隨時請求分割共有物。民法第823條第1項定有明
    文。經查，坐落臺南縣新市鄉○○段37、37-1地號土地為兩
    造所共有，應有部分為：被告庚○○1/8、被告辛○○1/8、
    原告丙○○208/1000、原告丁○○146/1000、原告己○○
    1/4、訴外人陳冠穎146/1000，嗣訴外人陳冠穎透過買賣關
    係移轉所有權予原告甲○○，並於96年6月4日完成所有權移
    轉登記，有土地登記第二類謄本在卷可稽。又兩造對於上開
    土地並無不分割之特約，亦無因使用目的不能分割之情形，
    前經原告二次聲請台南縣新市鄉調解委員會為兩造分割共有
    物事件進行調解，然因雙方意見不一致而調解不成立，至今
    對於分割方法仍未能達成協議等情，業據原告提出土地登記
    第二類謄本各1份為證，並為兩造所不爭執，自堪認為真實
    。
    是依上開規定，原告請求分割系爭土地，洵屬有據，應予准
    許。
五、次按共有物之分割，依共有人協議之方法行之。分割之方法
    ，不能協議決定者，法院得因任何共有人之聲請，命為下列
    分配：(1)以原物分配於各共有人。(2)變賣共有物，以價金分
    配於各共有人。民法第824條第1項、第2項分別定有明文。
    又按分割共有物以原物分配於各共有人為原則，法院就共有
    物為裁判分割時，應依民法第824條之規定為適當之分割，
    即應斟酌各共有人之意願、利害關係、共有物之性質、分割
    後之經濟效用及公共利益等定一適當公平之方法（最高法院
    81年度台上字第16號及89年度台上字第724號判決要旨參照
    ）。再者，共有物之分割，應由法院依民法第824條命為適
    當之分配，不受當事人主張之拘束。經查；
（一）系爭37號及37-1號土地上尚有建物及地上物，經本院命地
      政人員實地勘測，於96年8月22日土地複丈成果圖上Ａ部
      分是己○○所搭建的鐵皮屋。Ｂ和Ｃ就是門牌號碼153之
      11 號及153之12號房屋，是被告庚○○、被告辛○○之父
      親生前所興建的。153之12號是庚○○及家人居住使用的
      ；153之11號是辛○○及家人居住使用的，二間房屋是使
      用共同壁，Ｄ車棚是被告辛○○、被告庚○○二人共同興
      建且使用的。Ｅ磚造平房門牌號碼154號房屋是原告丙○○、原告丁○○父親生前興建的，目前是原告陳冠穎及其
      家人在居住使用。業經本院於96年8月22日會同兩造及台
      南縣新化地政事務所人員至現場勘驗屬實，並製有勘驗測
      量筆錄及土地複丈成果圖在卷（見本院卷第41頁至46頁）
      及96年11月13日本院言詞辯論筆錄可稽（本院卷一第55頁
      以下）。
（二）本件依兩造在本院當庭協調及現場勘測時同意如附圖所示
      之方割方案，係依照土地之形狀及保留被告庚○○、辛○○即門牌號碼153之11號及153之12號房屋，依該建物後側
      牆壁邊各加16cm為分割線（詳如附圖說明），依此分割結
      果，兩造除原告己○○分得之編號Ｃ２、Ｃ３部分並非方
      正外，其餘各自分得之土地仍呈方正完整之長方形狀，且
      均有一邊或二邊面臨道路，既可維持土地完整性，且使各
      共有人分得之部分均能面臨道路，惟本院考量相鄰之地號
      29、29-1為原告己○○所有，原告己○○尚可合併相鄰地
      使用，亦合乎經濟效益之使用，兼顧雙方利益，應認為公
      平合理之分割方式，堪予採之。
（三）至被告庚○○、辛○○二人雖均以其等依照上開分割方案
      所分得之土地，因沿牆壁僅各加16cm不足讓排水管使用，
      全部排水管均需拆除重新埋設，房屋之樓地亦需挖掉重建
      ，損害甚鉅，主張各加35cm為分割線等情詞，然依此所為
      之分割結果，雖可使被告分得土地面臨道路之寬度增加，
      但原告己○○分得之C2、C3土地已呈不規則形狀，顯然僅
      偏顧被告一方利益，而未慮及原告之利益，要非公平。且
      被告所主張全部排水管均需拆除重新埋設，房屋之樓地亦
      需挖掉重建，損害甚鉅云云，均非確論，按保留16cm予被
      告建物做為排水管，已是原告所為重大讓步，一般排水管
      需自行埋設在樓板下，非設於建物之兩側，況本院考量被
      告原舖設之排水管故協調原告在現場同意兩邊各退讓16cm
      ，已非常足夠被告排水管之用，所謂全部排水管均需拆除
      重新埋設，房屋之樓地亦需挖掉重建，損害甚鉅云云，被
      告無法舉證為何需拆除重新埋設，房屋之樓地亦需挖掉重
      建之必要，本院認均屬臨訟諉卸之詞，不足採信。被告主
      張各加35cm，對原告所分割之地，勢必縮小其面臨馬路之
      面積，顯非合理公平之方案，自非可採。
六、綜上所述，系爭37號及37-1號土地，依其使用目的並非不能
    分割，共有人間亦無不能分割之約定，然迄今未能協議分割
    ，故本院審酌系爭37號及37-1號土地之地形、臨路情形、使
    用現況及未來發展性，並兼衡分割後之經濟效用暨全體共有
    人之利益等一切情狀，認依原告如附圖所示之分割方案符合
    土地分割之整體效益及共有人全體之利益，堪認係適當、公
    允之分割方法。從而，原告本於共有人之資格，請求分割兩
    造共有之上開土地，為有理由，應予准許，爰判決如主文第
    1項所示。
七、本件事證已臻明確，兩造其餘主張、陳述及證據聲請與判決
    結果無礙，爰不予審酌，併予敘明。
八、末按因共有物分割、經界或其他性質上類似之事件涉訟，由
    敗訴當事人負擔訴訟費用顯失公平者，法院得酌量情形，命
    勝訴之當事人負擔其一部，民事訴訟法第80條之1定有明文
    。本件除裁判費外尚有測量及複丈費用等，為訴訟費用，本
    件雖准依原告請求分割兩造共有土地，然分割方法係法院考
    量全體共有人利益，認原告主張之分割方案為可採，原告既
    為共有人之一，亦同受其利，若全由敗訴之當事人負擔訴訟
    費用顯失公平，爰依前揭規定，命由兩造按附表所示應有部
    分比例負擔，始為公平合理，併此敘明。
九、據上論結，本件原告之訴為有理由，依民事訴訟法第78條、
    第80條之1、第85條第1項但書，判決如主文。
中    華    民    國    98    年    5     月    27    日
                  民事第二庭    法  官  侯明正
以上正本係照原本作成
如對本判決上訴，須於判決送達後20日內向本院提出上訴狀。
中    華    民    國    98    年    5     月    27    日
                                書記官  程欣怡
附表：
┌─────────┬──────┬─────────┐
│地號              │姓名        │應有部分          │
├─────────┼──────┼─────────┤
│臺南縣新市鄉○○段│己○○      │1/4               │
│37、37-1地號      │            │                  │
├─────────┼──────┼─────────┤
│臺南縣新市鄉○○段│丙○○      │208/1000          │
│37、37-1地號      │            │                  │
├─────────┼──────┼─────────┤
│臺南縣新市鄉○○段│丁○○      │146/1000          │
│37、37-1地號      │            │                  │
├─────────┼──────┼─────────┤
│臺南縣新市鄉○○段│甲○○      │146/1000          │
│37、37-1地號      │            │                  │
├─────────┼──────┼─────────┤
│臺南縣新市鄉○○段│庚○○      │1/8               │
│37、37-1地號      │            │                  │
├─────────┼──────┼─────────┤
│臺南縣新市鄉○○段│辛○○      │1/8               │
│37、37-1地號      │            │                  │
└─────────┴──────┴─────────┘


司法院資訊處製作；財團法人民間司法改革基金會備份。
